高雄高等行政法院判決
　　　　　　　　　　　　　　　　　 96年度訴字第446號
　　　　　　　　　　　　　　　.
原　　　告　鄭舜
訴訟代理人　陳惠菊律師
被　　　告　財政部台灣省南區國稅局
代　表　人　甲○○局長
訴訟代理人　丁○○
　　　　　　丙○○
　　　　　　乙○○
上列當事人間因贈與稅事件，原告不服財政部中華民國96年4月1
2日台財訴字第09600124240號訴願決定，提起行政訴訟。本院判
決如下：
　　主  文
原告之訴駁回。
訴訟費用由原告負擔。
　　事  實
甲、事實概要：
    緣原告之子鄭啟超於民國（下同）90年6月5日將其所有臺南
    縣永康市○○段（下稱鹽行段）721-135及721-143地號等2
    筆公共設施保留地應有部分各1/10000贈與原告，另原告之
    配偶吳錦霞於90年9月5日將其所有鹽行段871-3地號公共設
    施保留地及鹽行段872-59地號應稅地贈與原告及其子鄭啟超
    應有部分各1/10000及9999/10000，同日原告亦將其所有臺
    南市○區○○段（下稱成光段）680-12地號應稅地應有部分
    1/10000贈與其子鄭啟超，並於同年9月6日辦理贈與稅申報
    ，經被告核定贈與總額新台幣（下同）2,996元在案，前開
    成光段680-12地號土地又於90年9月20日分割為成光段680-1
    2及680-13地號等2筆土地，嗣90年10月17日原告經由上開成
    光段680-13地號、鹽行段721-135、721-143、871-3及872-5
    9地號等5筆共有土地分割，使其子鄭啟超取得成光段680-13
    地號應稅地全部，原告則取得鹽行段872-59地號應稅地及鹽
    行段721-135、721-143、871-3地號等3筆公共設施保留地全
    部，案經被告查獲上情，乃函請原告於文到10日內說明並提
    供相關資料供核，惟原告逾限仍未提出說明，被告乃以其有
    假藉免徵贈與稅之土地取巧安排移轉其他應稅財產情事，依
    遺產及贈與稅法第4條第2項規定，按成光段680-13地號應稅
    地（下稱系爭土地）應有部分9999/10000（扣除已申報贈與
    應有部分1/10000）公告土地現值22,852,854元，加計90年
    度前次核定贈與額5,350元，核定90年度贈與總額22,858,20
    4元，贈與淨額21,858,204元，應納稅額5,466,789元。原告
    不服，申經復查，獲追減贈與總額1,459,054元；原告猶表
    不服，提起訴願遭決定駁回，遂提起本件行政訴訟。
乙、兩造聲明：
一、原告聲明求為判決：
（一）訴願決定及原處分（含復查決定及原核定）均撤銷。
（二）訴訟費用由被告負擔。
二、被告聲明求為判決：
（一）原告之訴駁回。
（二）訴訟費用由原告負擔。
丙、兩造之爭點：
一、原告主張之理由：
（一）經查，遺產及贈與稅法僅規定於第4條第2項「本法稱贈與
      ，指財產所有人以自己之財產無償給予他人，經他人允受
      而生效力之行為。」及第5條「財產之移動，具有左列各
      款情形之一者，以贈與論，依本法規定，課徵贈與稅：一
      、在請求權時效內無償免除或承擔債務者，其免除或承擔
      之債務。二、以顯著不相當之代價，讓與財產、免除或承
      擔債務者，其差額部分。三、以自已之資金，無償為他人
      購置財產者，其資金。但該財產為不動產者，其不動產。
      因顯著不相當之代價，出資為他人購置財產者，其出資與
      代價之差額部分。五、限制行為能力人或無行為能力人所
      購置之財產，視為法定代理人或監護人之贈與。但能證明
      支付之款項屬於購買人所有者，不在此限。六、二親等以
      內親屬間財產之買賣。但能提出已支付價款之確實證明，
      且該已支付之價款非由出賣人貸與或提供擔保向他人借得
      者，不在此限。」之情形下始應核課贈與稅，而稅捐乃是
      公法人團體為獲收入之目的，而對於所有滿足法律所定給
      付義務之構成要件之人，以高權所課徵無對待給付之金錢
      給付，因此稅法乃是侵害人民權利之法律，有關稅捐之核
      課與徵收，均必須有法律依據，亦即國家非根據法律不得
      核課徵收稅捐，亦不得要求國民繳納稅捐，而且僅於具體
      的經濟生活事件及行為可以被涵攝於法律的抽象構成要件
      前提之下時，國家的稅捐債權始可成立。此項原則，即稱
      為稅捐法定主義或租稅法定主義，因此除前開遺產及贈與
      稅法第4條第2項及第5條之規定外，稽徵機關自不得創設
      任何法律所無之規定對人民核課贈與稅。
（二）又「各共有人，得自由處分其應有部分。共有物之處分、
      變更、及設定負擔，應得共有人全體之同意。」「各共有
      人，得隨時請求分割共有物。但因物之使用目的不能分割
      或契約訂有不分割之期限者，不在此限。」「共有物之分
      割，依共有人協議之方法行之。分割之方法，不能協議決
      定者，法院得因任何共有人之聲請，命為左列之分配：一
      、以原物分配於各共有人。二、變賣共有物，以價金分配
      於各共有人。以原物為分配時，如共有人中，有不能按其
      應有部分受分配者，得以金錢補償之。」民法第819、823
      、824條定有明文。再「公共設施保留地因依本法第49條
      第1項徵收取得之加成補償，免徵所得稅；因繼承或因配
      偶、直系血親間之贈與而移轉者，免徵遺產稅或贈與稅。
      」為都市計畫法第50條之1明文規定。本件共有人鄭啟超
      係因分割共有物有相當對價之原物分配而取得系爭土地，
      並非因原告之無償贈與而取得，自與財產所有人以自己之
      財產無償給予他人之情形有間，且本件原告與其土地共有
      人協議以原物分配方式分割系爭土地時，並無相關法令規
      定或釋示禁止免徵贈與稅土地與一般土地不得合併分割，
      故財政部92年4月9日台財稅字第0910456306號函所為「贈
      與人假藉免徵贈與稅之土地，巧取安排移轉其他應稅財產
      贈與子女者，例如先贈與子女公共設施保留地，再以建地
      與其交換；或先贈與子女公共設施保留地之大部分持分及
      建地極少部分持分，再經由共有土地分割，使其子女取得
      整筆建地，其實質與直接贈與現金、建地等應稅財產並無
      不同，應就實質贈與移轉之財產，依遺產及贈與稅法第4
      條第2項規定課徵贈與稅」之釋示，依上開說明，顯係增
      加法律即遺產及贈與稅法第4條第2項及第5條對人民核課
      贈與稅所無之限制，即任意溯及既往補徵贈與稅，不但有
      違憲法第19條租稅法定主義之規定亦與憲法保障人民財產
      之意旨暨法律保留原則有違（司法院釋字第566號解釋參
      照）。
（三）又按現代租稅國家將生產工具歸私人所有，國家之財政收
      入則由私有財產之收益中一部分藉租稅負擔由國家分享，
      故私經濟自由性與積極性，為租稅國家之前提，而個人在
      私法上有權依財產存續狀態行使其自由使用、收益及處分
      之權能，並免於遭受公權力或第三人之侵害，俾能實現個
      人自由、發展人格及維護尊嚴（司法院釋字第400號解釋
      參照）。在稅法亦有權利藉此為法律上規劃，以減輕租稅
      負擔；非財政目的租稅，以創造租稅特權（租稅優惠）方
      式，引導人民行為方向，其立法目的之達成，即在納稅人
      具有經濟理性，而法律上亦保障其租稅規劃之權利，惟租
      稅規劃並非無法律上界限，例如對私法自治，亦因公共利
      益之必要，在私法上予以限制，例如物權、票據、親屬行
      為法定主義，從而限制了財產權自由，行政法更進一步藉
      由營業法、建築法、都市計畫法予以限制。惟在此法定限
      制之外，當事人有權依其偏好而為自由選擇，其中亦包括
      減輕稅捐負擔之動機在內。此即為合法之租稅規劃。又按
      所謂稅捐規避之脫法行為係指納稅義務人不選擇稅法上所
      考量認為通常之法形式（交易形式），卻選擇與此不同的
      迂迴行為或多階段行為或其他異常法形式，來達成與選擇
      通常的法形式之情形基本上同一的經濟上效果，而同時減
      輕或排除與通常的法形式相連結之稅捐負擔，故其乃意指
      利用稅捐法規所未預定之異常的或不相當的法形式，意圖
      減少稅捐負擔之行為，而所謂合法節稅係指依據稅捐法規
      所預定之方式，意圖減少稅捐負擔之行為。本件原告係將
      依都市計畫法第50條之1因直系血親間之贈與而移轉者，
      免徵贈與稅之公共設施保留地贈與直系血親，再依民法之
      規定以原物分配於各共有人之方式分割共有物，此均為稅
      捐法規及民法所預定之方式，縱原告所為係意圖減少稅捐
      負擔其亦屬合法之租稅規劃行為，其既為法律上所保障之
      租稅規劃之權利，稽徵機關自不得任意增加法律對人民核
      課贈與稅所無之限制，溯及既往補徵贈與稅。
（四）行政法之法律不得溯及既往，乃源於法治國理念及法治國
      理念所派生之法安定性與信賴保護原則，此種要求亦適用
      於稅法，特別是由法安定性要求與相關基本權結合，原則
      上禁止法律不得溯及既往。納稅義務人從事經濟活動，一
      般均遵循經濟理性，溯及既往之租稅負擔，使此種經濟理
      性無法預見，從憲法角度觀察，納稅義務人基本上有權自
      由安排其所得與財產，以減少租稅負擔之目的。換言之，
      人民有權從事租稅規劃，事實上，非以財政目的之租稅，
      如經濟、社會、環保政策目的之租稅，所以能達其政策目
      的，其基本前提亦在於人民能從事理性之，否則此種租稅
      誘因亦將失其效果。故對人民不利益之租稅負擔自不得溯
      及既往。再按解釋性之行政規則雖係以闡釋法規之含義為
      主旨，惟在後之釋示如與在前之釋示不一致時，在前之釋
      示並非當然錯誤，於後釋示發布前，依前釋示所為之行政
      處分已確定者，除前釋示確有違法之情形外，為維持法律
      秩序之安定，應不受後釋示之影響（司法院釋字第287號
      解釋參照）。又信賴保護原則攸關憲法上人民權利之保障
      ，公權力行使涉及人民信賴利益而有保護之必要者，即行
      政法規包括解釋性之行政規之變更，亦有其適用（司法院
      釋字第525號解釋參照）。
（五）然查財政部就有關「共有物分割」涉及贈與稅部分僅於67
      年7月24日台財稅字第34896號函釋示「共有土地分割各人
      無償取得原持分比例不等者應核課贈與稅」及財政部83年
      7月20日台財稅字第831602181號函釋示「共有土地協議分
      割後．．．惟彼此間已有補償之約定者，除有遺產及贈與
      稅法第5條第2、5或6款所規定之情形外，免辦理贈與稅申
      報。」此外並無其他釋示，故於財政部92年4月9日台財稅
      字第0910456306號函發布前，並無相關法令規定或釋示禁
      止免徵贈與稅土地與一般土地不得合併分割，而土地共有
      人協議以原物分配方式分割系爭土地時，僅各人無償取得
      原持分比例不等者或已有補償之約定者有遺產及贈與稅法
      第5條第2、5或6款所規定之情形下，始應核課贈與稅外對
      所分割之「共有物」並其分配所得之原物之取得來源、方
      式、土地使用分區均未加限制，直至92年4月9日台財稅字
      第0910456306號函發布後始加限制，如依前所述及司法院
      釋字第287號及第525號解釋之意旨，被告自不得溯及既往
      增加納稅義務人之租稅負擔，核定原告應補納贈與稅。
（六）綜上所陳，本件被告依財政部92年4月9日台財稅字第0910
      456306號函之釋示，溯及既往對原告所為之行為核定應補
      納贈與稅，顯不合法亦無理由。
二、被告答辯之理由：
（一）按「稅捐之核課期間，依左列規定：3、未於規定期間內
      申報，或故意以詐欺或其他不正當方法逃漏稅捐者，其核
      課期間為7年。在前項核課期間內，經另發現應徵之稅捐
      者，仍應依法補徵或並予處罰。」及「前條第1項核課期
      間之起算，依左列規定：2、依法應由納稅義務人申報繳
      納之稅捐，未在規定期間內申報繳納者，自規定申報期間
      屆滿之翌日起算。」為稅捐稽徵法第21條第1項第3款、第
      2項前段及第22條第2款所明定。次按「本法稱贈與，指財
      產所有人以自己之財產無償給予他人，經他人允受而生效
      力之行為。」「除第20條所規定之贈與外，贈與人在1年
      內贈與他人之財產總值超過贈與稅免稅額時，應於超過免
      稅額之贈與行為發生後30日內，向主管稽徵機關依本法規
      定辦理贈與稅申報。」為遺產及贈與稅法第4條第2項及第
      24條第1項所規定。復按「贈與稅申報期間之計算，應自
      贈與行為發生之次日起算。」及「贈與人假藉免徵贈與稅
      之土地，取巧安排移轉其他應稅財產予子女者，例如：先
      贈與子女公共設施保留地，再以現金買回；或先贈與子女
      公共設施保留地，再以建地與之交換；或先贈與子女公共
      設施保留地之大部分持分及建地之極小部分持分，再經由
      共有土地分割，使其子女取得整筆建地等，其實質與直接
      贈與現金、建地等應稅財產並無不同，應就實質贈與移轉
      之財產，依遺產及贈與稅法第4條第2項規定課徵贈與稅。
      」為財政部63年9月18日台財稅第36929號函及92年4月9日
      台財稅字第0910456306號令所釋示。
（二）查所謂「稅捐規避」乃是指利用私法自治契約自由原則，
      對於私法上法形式選擇之可能性，從私經濟活動交易之正
      常觀點來看，欠缺合理之理由，而選擇通常所不使用之法
      形式，於結果上實現所意圖之經濟目的或經濟成果，但因
      不具備對應於通常使用之法形式之課稅要件，因此減輕或
      排除稅捐負擔。因此稅捐規避與合法的（未濫用的）節稅
      不同，節稅乃是依據稅捐法規所預定之方式，意圖減少稅
      捐負擔之行為，反之，「稅捐規避」則是利用稅捐法規所
      未預定之異常的或不相當的法形式，意圖減少稅捐負擔之
      行為。故而，納稅義務人不選擇稅法上所考量認為通常之
      法形式（交易形式），卻選擇與此不同之迂迴行為或其他
      異常的法形式，以達成與選擇通常法形式之情形基本上相
      同之經濟效果，而同時卻能減輕或排除與通常法形式相連
      結之稅捐上負擔者，即應認屬「租稅規避」，而非合法之
      節稅。
（三）次查都市計畫法第50條之1規定：「公共設施保留地因本
      法第49條第1項徵收取得之加成補償，免徵所得稅；因繼
      承或因配偶、直系血親間之贈與而移轉者，免徵遺產稅或
      贈與稅。」之意旨，係鑑於土地如被指定為公共設施保留
      地，不僅土地所有權人於徵收前受有土地使用目的之限制
      ，復因同法第50條又將原定政府機關取得公共設施保留地
      之期限予以修正刪除，故為維護土地所有權人之權益，都
      市計畫法除提高徵收補償地價外，另增訂第50條之1加強
      稅捐優惠，以彌補土地所有權人因長期保留所遭受之損失
      。惟查本件贈與之情形，係藉由原告先贈與極微小應有部
      分之建地及極大部分應有部分之公共設施保留地予其子，
      形成共有上開建地及公共設施保留地之關係；此種贈與方
      式，不僅形成更複雜之共有關係，有違一般土地共有常態
      ，亦不利於土地之利用及經濟融通；尤其原告贈與原應課
      贈與稅之建地部分，因其贈與之持分微小，價值甚微因而
      免徵贈與稅，然其子卻已取得該建地及公共設施保留地之
      共有人地位，造成原告與其子共有上開建地及公共設施保
      留地之形式，進而再以協議分割之方式，終致原告之子取
      得上開原告原應繳納贈與稅之建地所有權全部。要言之，
      原告藉與其子間進行一連串之非常規贈與形成外觀上彼此
      間權利價值幾乎均等之共有關係，再藉由彼此間合併分割
      土地之協議，終致原告之子取得原屬原告所有之建地全部
      ，凡此各節顯係經過精細之計算，使原告得以迂迴之方式
      將其所有之建地移轉予其子，從而實質上達成原告無償贈
      與建地之目的。換言之，原告係利用贈與微小應有部分之
      建地及及極大部分應有部分之公共設施保留地形成共有後
      ，再進行合併分割之形式，達成實質上由原告贈與建地之
      目的；卻藉掩身於上開都市計畫法第50條之1有關贈與公
      共設施保留地免徵贈與稅之租稅惠優規定下，毋庸繳納贈
      與稅，然此顯非都市計畫法第50條之1給予公共設施保留
      地所有權人租稅優惠之目的！是原告與其子間之土地移轉
      及合併分割等行為，形式上固係透過私法上契約自由之方
      式所為合於法律形式之行為；但其中如前所述有諸多違反
      私經濟活動之正常模式，而也因此等迂迴、多階段、並異
      常之法形式行為，環環相扣結果，達成由原告贈與上開應
      稅建地予其子之目的，並此相同之經濟效果，卻能隱藏一
      般人贈與建地時應納之贈與稅，並此已超乎都市計畫法第
      50條之1之立法目的，顯係濫用該租稅優惠之規定，從而
      排除其應負擔之贈與稅，則原告之行為顯然為一「租稅規
      避」行為，甚為明確。原告訴稱其行為均屬依據法律規定
      之合法節稅行為，其子係本於共有物分割取得系爭建地並
      非無償取得，而原告無庸繳納贈與稅純係法律規定之結果
      ，並非巧取安排之租稅規避云云，並不足採。
（四）又查租稅法所重視者，應為足以表徵納稅能力之經濟，而
      非其外觀形式之法律行為，故在解釋適用稅法時，所應根
      據者為經濟實質，不僅止於形式上之公平，應就實質上經
      濟利益之享受者予以課稅，始符實質課稅及公平課稅之原
      則，司法院釋字第420、496及500號解釋可資參照。又量
      能課稅為法治國家稅法之基本原則，租稅負擔應依其經濟
      之給付能力來衡量，而定其適當的納稅義務，凡負有相同
      之負擔能力即應負擔相同之租稅，司法院釋字第565號解
      釋理由書可資參照，如利用避稅行為以取得租稅利益，其
      私法上效果依契約自由原則仍予尊重，但在稅法上則應依
      實質負擔能力予以調整。蓋避稅行為本質為脫法行為，稅
      法本身為強行法即有不容規避性。本件原告之子鄭啟超於
      90年6月5日先將其所有鹽行段721-135及721-143地號等2
      筆公共設施保留地極小部分應有部分贈與原告，另原告之
      配偶吳錦霞於90年9月5日將其所有鹽行段871-3地號公共
      設施保留地及鹽行段872-59地號應稅地贈與原告極小部分
      應有部分及其子鄭啟超大部分應有部分，同日原告亦將其
      所有成光段680-12地號應稅地極小部分應有部分贈與其子
      鄭啟超，前開成光段680-12地號土地又於90年9月20日分
      割為系爭土地及成光段680-12地號等2筆土地，嗣90年10
      月17日原告經由系爭土地、鹽行段721-135、721-143、87
      1-3及872-59地號等5筆共有土地分割，使其子鄭啟超取得
      系爭土地全部，原告則取得鹽行段872-59地號應稅地及鹽
      行段721-135、721-143、871-3地號等3筆公共設施保留地
      全部，其經濟上之實質意義，係假藉免徵贈與稅之鹽行段
      721-135、721-143、871-3地號等3筆公共設施保留地及鹽
      行段872-59地號應稅地，取巧安排移轉應稅之系爭土地予
      其子，有贈與稅免稅證明書及土地登記申請書等影本可稽
      ，而非如原告所稱，其僅贈與共有物分割之差額4,680元
      ，是被告依首揭規定，按系爭土地應有部分9999/10000（
      扣除已申報贈與應有部分1/10000）公告土地現值，核定
      本次贈與總額22,852,854元，固非無據，惟查90年10月17
      日原告與其子鄭啟超辦理共有物分割之土地，其中鄭啟超
      名下之鹽行段872-59地號非屬公共設施保留地，該土地係
      原告之配偶吳錦霞於90年9月5日所贈與，吳錦霞業於90年
      9月6日辦理贈與稅申報，經被告核定贈與金額1,459,054
      元，贈與稅額18,362元，並於90年10月9日繳納完竣，故
      該筆土地公告現值1,459,054元應更正自本次贈與額中減
      除，是復查決定追減贈與總額1,459,054元。
（五）再查本件核課期間之計算，依首揭規定為自90年11月17日
      起至97年11月16日止，被告縱未於贈與行為發生時發現課
      稅之事實，要非不能於發現後在核課期間內另行補徵，參
      諸最高行政法院93年度判字第976號判決：「稅捐機關在
      核課期間內若另發現有應徵之稅捐時，依稅捐稽徵法第21
      條之明文規定，稽徵稅捐機關本得依法予以補行課徵，不
      受原處分之拘束，從而，納稅義務人自不得據之作為信賴
      基礎，主張信賴保護。」亦持相同見解。首揭函釋規定旨
      在貫徹前揭實質課稅原則，為防止贈與稅逃漏及維持課稅
      公平所必要，且係在闡明法規之原意，應自法規生效之日
      起有其適用，不生溯及既往之問題，納稅義務人若違反稅
      法上誠實申報繳納稅款義務，而減少核定應納稅額，依首
      揭規定，稽徵機關得依職權查得有關課稅之重要事實，依
      法補徵。
（六）末查行為人利用免稅之公共設施保留地移轉應稅財產者，
      其所採模式，究其實質，係以免稅之公共設施保留地為工
      具，目的仍在無償移轉其他應稅財產，顯然與直接贈與應
      稅財產，實質上並無不同，且該免稅之公共設施保留地僅
      係做為無償移轉應稅財產之工具，非移轉應稅財產之對價
      或負擔；又該免稅之公共設施保留地並不以行為人自有為
      限，相對人、第三人亦均得提供該免稅土地作為移轉應稅
      財產工具，此種情形，行為人之財產於減少建地之同時，
      雖增加原非屬其所有之公共設施保留地，惟其取得該公共
      設施保留地後，得再為免稅之贈與移轉，縱死亡前未再為
      贈與移轉，俟其死亡時亦因繼承而免稅移轉予繼承人，故
      就該家族整體之財產而言，該免稅之公共設施保留地，僅
      係內部成員移轉應稅土地之工具，尚非移轉應稅財產之對
      價或負擔，是本件與財政部函釋所規定之實質課稅原則並
      無不符，原告所稱洵無足採。
　　理  由
一、本件被告原代表人朱正雄局長，業於96年7月16日本院審理
    中退休，由何瑞芳副局長代理，嗣於96年8月3日由甲○○局
    長接任，茲原告新任代表人甲○○局長具狀聲明承受訴訟，
    核無不合，應予准許。
二、按「凡經常居住中華民國境內之中華民國國民，就其在中華
    民國境內或境外之財產為贈與者，應依本法規定，課徵贈與
    稅。」、「本法稱贈與，指財產所有人以自己之財產無償給
    予他人，經他人允受而生效力之行為。」「同一贈與人在同
    一年內有兩次以上依本法規定應申報納稅之贈與行為者，應
    於辦理後一次贈與稅申報時，將同一年內以前各次之贈與事
    實及納稅情形合併申報。」為遺產及贈與稅法第3條第1項、
    第4條第2項及第25條所規定。又「贈與人假藉免徵贈與稅之
    土地，取巧安排移轉其他應稅財產予子女者，例如：先贈與
    子女公共設施保留地，再以現金買回；或先贈與子女公共設
    施保留地，再以建地與之交換；或先贈與子女公共設施保留
    地之大部分持分及建地之極小部分持分，再經由共有土地分
    割，使其子女取得整筆建地等，其實質與直接贈與現金、建
    地等應稅財產並無不同，應就實質贈與移轉之財產，依遺產
    及贈與稅法第4條第2項規定課徵贈與稅。」則經財政部92年
    4月9日台財稅字第0910456306號函釋在案，查該函釋係財政
    部本於行政主管機關之地位，就如何貫徹遺產及贈與稅法第
    4條第2項規定之執行所為闡明法規原意之行政規則，核與母
    法規定之意旨相符，自得予以援用。
三、本件原告之子鄭啟超於90年6月5日將其所有鹽行段721-135
    及721-143地號等2筆公共設施保留地應有部分各1/10000贈
    與原告，另原告之配偶吳錦霞於90年9月5日將其所有鹽行段
    871-3地號公共設施保留地及鹽行段872-59地號應稅地贈與
    原告及其子鄭啟超應有部分各1/10000及9999/10000，同日
    原告亦將其所有成光段680-12地號應稅地應有部分1/10000
    贈與其子鄭啟超，並於同年9月6日辦理贈與稅申報，經被告
    核定贈與總額2,996元在案，前開成光段680-12地號土地又
    於90年9月20日分割為成光段680-12地號及系爭土地等2筆土
    地，嗣90年10月17日原告經由上開系爭土地、鹽行段721-13
    5、721-143、871-3及872-59地號等5筆共有土地分割，使其
    子鄭啟超取得系爭土地全部，原告則取得鹽行段872-59地號
    應稅地及鹽行段721-135、721-143、871-3地號等3筆公共設
    施保留地全部，案經被告查獲上情，乃函請原告於文到10日
    內說明並提供相關資料供核，惟原告逾限仍未提出說明，被
    告乃以其有假藉免徵贈與稅之土地取巧安排移轉其他應稅財
    產情事，依遺產及贈與稅法第4條第2項規定，按系爭土地應
    有部分9999/10000（扣除已申報贈與應有部分1/10000）公
    告土地現值22,852,854元，加計90年度前次核定贈與額5,35
    0元，核定90年度贈與總額22,858,204元，贈與淨額21,858,
    204元，應納稅額5,466,789元。原告不服，申經復查，獲追
    減贈與總額1,459,054元等情，業經兩造分別陳述在卷，並
    有土地登記謄本、贈與稅申報書、土地登記申請書、共有土
    地分割或土地合併明細表、土地贈與所有權移轉契約書、贈
    與稅應稅案件核定通知書、贈與稅繳款書、復查決定書等附
    原處分卷可稽，自堪認定。
四、原告提起本件訴訟係以：原告係依民法相關規定與其子鄭啟
    超協議分割共有物，並非無償贈與，而財政部92年4月9日台
    財稅字第0910456306號函釋發布前，並無相關法令或函釋示
    禁止免徵贈與稅之土地與一般土地不得合併分割，被告依財
    政部上開函釋，溯及既往補徵贈與稅，係增加遺產及贈與稅
    法第4條第2項及第5條所無之限制，違反租稅法律主義、法
    律保留、信賴保護及法律不溯及既往等原則；又原告與其子
    鄭啟超間依都市計畫法第50之1條及贈與之規定，取得共有
    公共設施保留地及建地，再以原物分配於各共有人之方式分
    割共有物，均為稅捐法規及民法規定所預定之方式，屬人民
    處分財產之自由，縱有減少稅捐負擔之意圖，亦屬合法之租
    稅規劃，被告侵害原告租稅規劃之權利，課徵原告贈與稅，
    顯屬違法等語，資為爭執。
五、茲應審究者，為原告以免徵贈與稅之公共設施保留地與一般
    土地合併分割之方式，將一般土地移轉予其子鄭啟超，為合
    法之節稅行為，抑或是逃避贈與稅之租稅規避行為？
（一）按所謂「稅捐規避」乃是指利用私法自治契約自由原則，
      對於私法上法形式選擇之可能性，從私經濟活動交易之正
      常觀點來看，欠缺合理之理由，而選擇通常所不使用之法
      形式，於結果上實現所意圖之經濟目的或經濟成果，但因
      不具備對應於通常使用之法形式之課稅要件，因此減輕或
      排除稅捐負擔。因此稅捐規避與合法的（未濫用的）節稅
      不同，節稅乃是依據稅捐法規所預定之方式，意圖減少稅
      捐負擔之行為，反之，「稅捐規避」則是利用稅捐法規所
      未預定之異常的或不相當的法形式，意圖減少稅捐負擔之
      行為。故而，納稅義務人不選擇稅法上所考量認為通常之
      法形式（交易形式），卻選擇與此不同之迂迴行為或其他
      異常的法形式，以達成與選擇通常法形式之情形基本上相
      同之經濟效果，而同時卻能減輕或排除與通常法形式相連
      結之稅捐上負擔者，即應認屬「租稅規避」，而非合法之
      節稅。
（二）經查，本件原告之子鄭啟超於90年6月5日將其所有鹽行段
      721-135及721-143地號等2筆公共設施保留地應有部分各
      1/10000贈與原告，另原告之配偶吳錦霞於90年9月5日將
      其所有鹽行段871-3地號公共設施保留地及鹽行段872-59
      地號應稅地贈與原告及其子鄭啟超應有部分各1/10000及
      9999/10000，同日原告亦將其所有成光段680-12地號應稅
      地應有部分1/10000贈與其子鄭啟超，並於同年9月6日辦
      理贈與稅申報，經被告核定贈與總額2,996元在案，前開
      成光段680-12地號土地又於90年9月20日分割為成光段680
      -12地號及系爭土地等2筆土地，嗣90年10月17日原告經由
      上開系爭土地、鹽行段721-135、721-143、871-3及872-
      59地號等5筆共有土地分割，使其子鄭啟超取得系爭土地
      全部，原告則取得鹽行段872-59地號應稅地及鹽行段721-
      135、721-143、871-3地號等3筆公共設施保留地全部等情
      ，此有土地登記謄本、贈與稅申報書、土地登記申請書、
      土地贈與所有權移轉契約書、共有土地分割或土地合併明
      細表附於原處卷可參。次查，觀諸前述移轉情形，可知原
      告於短時間內，先藉由其子鄭啟超贈與極小應有部分之公
      共設施保留地予原告，再由其配偶吳錦霞以懸殊比例移轉
      公共設施保留地及應稅地予原告及其子鄭啟超，原告再贈
      與極微小應有部分應稅地予其子鄭啟超，形成原告與其子
      鄭啟超間共有各該公共設施保留地及應稅地之法律關係後
      ，繼而再以合併分割之方式，使其子鄭啟超取得系爭應稅
      土地，而原告則取得上開公共設施保留地及鹽行段872-59
      地號應稅地，故原告實係藉免徵贈與稅之公共設施保留地
      經由贈與及合併分割之法律行為後，巧妙安排移轉系爭應
      稅土地予其子鄭啟超，而達成將系爭應稅土地贈與其子鄭
      啟超之目的，情實顯然。
（三）次按都市計畫法第50條之1規定：「公共設施保留地因本
      法第49條第1項徵收取得之加成補償，免徵所得稅；因繼
      承或因配偶、直系血親間之贈與而移轉者，免徵遺產稅或
      贈與稅。」之意旨，係鑑於土地如被指定為公共設施保留
      地，不僅土地所有權人於徵收前受有土地使用目的之限制
      ，復因同法第50條又將原定政府機關取得公共設施保留地
      之期限予以修正刪除，故為維護土地所有權人之權益，都
      市計畫法除提高徵收補償地價外，另增訂第50條之1加強
      稅捐優惠，以彌補土地所有權人因長期保留所遭受之損失
      。然觀本件贈與之情形，原告與其子於短時間內，藉由彼
      此贈與極微小應有部分之公共設施保留地及應稅地，並由
      其配偶吳錦霞以懸殊比例移轉公共設施保留地及應稅地予
      原告及其子，形成2人共有各該公共設施保留地及應稅地
      之法律關係，此種贈與移轉所有權之方式，不僅形成較諸
      原來更複雜之共有關係，有違一般土地共有常態，亦不利
      於土地之利用及經濟融通；尤其原告贈與原應課贈與稅之
      應稅地部分，因其贈與之應有部分微小，價值甚微，因而
      免徵贈與稅，然其子卻已取得該應稅地之共有人地位；造
      成原告與其子共有上開應稅地及公共設施保留地之形式，
      ，進而再以協議分割之方式，終致其子鄭啟超取得上開原
      告原應繳納贈與稅之土地所有權全部。要言之，原告藉與
      其配偶吳錦霞、其子鄭啟超間進行一連串之非常規贈與，
      形成原告與其子外觀上權利價值幾乎均等之共有關係，再
      藉由彼此間合併分割土地之協議，終致使其子鄭啟超取得
      原屬原告所有之應稅地全部，凡此各節顯係經過精細之計
      算，使原告得以迂迴之方式將其所有之應稅地移轉予其子
      ，達成實質上由原告無償贈與應稅地之目的；卻藉掩身於
      上開都市計畫法第50條之1有關贈與公共設施保留地免徵
      贈與稅之租稅惠優規定下，毋庸繳納贈與稅，然此顯非都
      市計畫法第50條之1給予公共設施保留地所有權人租稅優
      惠之目的！是原告與其子間之土地移轉及合併分割等行為
      ，形式上固係透過私法上契約自由之方式，所為合於法律
      形式之行為；但其中如前所述有諸多違反私經濟活動之正
      常模式，而也因此等迂迴、多階段、並異常之法形式行為
      ，環環相扣結果，達成原告贈與上開應稅地予其子之目的
      ，並此相同之經濟效果，卻能隱藏一般人贈與應稅地時應
      納之贈與稅，並此已超乎都市計畫法第50條之1之立法目
      的，顯係濫用該租稅優惠之規定，從而排除其應負擔之贈
      與稅，則原告之行為顯然為一「租稅規避」行為，甚為明
      確。是原告主張：原告行為均屬依據法律規定之合法節稅
      行為，其子鄭啟超係本於共有物分割取得系爭應稅地並非
      無償取得，而原告無庸繳納贈與稅純係法律規定之結果，
      並非巧取安排之租稅規避云云，並不足採。
（四）再按「稅捐之核課期間，依左列規定：一、依法應由納稅
      義務人申報繳納之稅捐，已在規定期間內申報，且無故意
      以詐欺或不正當方法逃漏稅捐者，其核課期間為5年。二
      、依法應由納稅義務人實貼之印花稅，及應由稅捐稽徵機
      關依稅籍底冊或查得資料核定課徵之稅捐，其核課期間為
      5年。三、未於規定期間內申報，或故意以詐欺或其他不
      正當方法逃漏稅捐者，其核課期間為7年。在前項核課期
      間內，經另發現應徵之稅捐者，仍應依法補徵或並予處罰
      ；在核課期間內未經發現者，以後不得再補稅處罰。」稅
      捐稽徵法第21條定有明文。又財政部上揭92年4月9日台財
      稅字第0910456306號函釋，乃係主管機關為闡明遺產及贈
      與稅法第4條第2項規定之原意所為之釋示，自法規生效之
      日起即有其適用，要與法律溯及既往無涉，不生溯及既往
      之問題。且該函釋規定旨在貫徹前揭實質課稅原則，為防
      止贈與稅逃漏及維持課稅公平所必要，並未增加法律所定
      人民納稅義務，與憲法第19條並無牴觸，亦無關於信賴保
      護原則。是被告事後於核課期間內查得原告贈與系爭應稅
      土地之全貌，乃據查得之事證依遺產及贈與稅法第3條第1
      項、4條第2項及第25條規定，核實對原告補徵贈與稅，核
      與稅捐稽徵法第21條第2項規定無違，自屬有據。其未增
      加原告之負擔，並無違反租稅法定及法律保留原則，原告
      所訴，洵無足採。
六、綜上所述，原告前揭主張既不可採，則被告依遺產及贈與稅
    法第4條第2項規定，按系爭成光段680-13地號應稅地應有部
    分9999/10000（扣除已申報贈與應有部分1/10000）公告土
    地現值22,852,854元，加計90年度前次核定贈與額5,350元
    ，核定90年度贈與總額22,858,204元，贈與淨額21,858,204
    元，應納稅額5,466,789元，復查決定以系爭鹽行段872-59
    地號土地，業經原告配偶吳錦霞於90年9月6日辦理贈與稅申
    報，並於90年10月9日繳納稅額完竣，該筆土地公告現值應
    自本次贈與額中減除，乃追減贈與總額1,459,054元，並無
    違誤；訴願決定予以維持，亦無不合；原告起訴意旨求為均
    予撤銷，為無理由，應予駁回。
據上論結，本件原告之訴為無理由，依行政訴訟法第195條第1項
後段、第98條第1項前段，判決如主文。
中　　華　　民　　國　　96　　年　  10　　月　 31  　 日
                  第二庭審判長法  官　江幸垠
                              法  官　簡慧娟
                              法  官　許麗華
以上正本係照原本作成。
如不服本判決，應於判決送達後20日內向本院提出上訴書狀，其
未表明上訴理由者，應於提起上訴後20日內向本院提出上訴理由
書（須按對造人數附繕本）；如於本判決宣示或公告後送達前提
起上訴者，應於判決送達後20日內補提上訴理由書（須附繕本）
。未表明上訴理由者，逕以裁定駁回。
中　　華　　民　　國　　96　　年　  10　　月　 31  　 日
　　　　　　　　　　　　　　　書記官  李昱
